最高法院刑事判決　　　　　　　　　　　　　　　八十八年度台上字第二八三一號
　　上　訴　人　甲○○
　　選任辯護人　劉家驥律師
　　　　　　　　王忠沂律師
　　上　訴　人　乙○○
右上訴人等因違反公職人員選舉罷免法等罪案件，不服台灣高等法院台中分院中華民
國八十八年一月二十七日第二審判決（八十七年度上訴字第二五六二號，起訴案號：
台灣台中地方法院檢察署八十七年度選偵字第二八號），提起上訴，本院判決如左：
    主  文
上訴駁回。
    理  由
按刑事訴訟法第三百七十七條規定：上訴於第三審法院，非以判決違背法令為理由，
不得為之。是提起第三審上訴，應以原判決違背法令為理由，係屬法定要件。如果上
訴理由狀並未依據卷內訴訟資料，具體指摘原判決不適用何種法則或如何適用不當，
或所指摘原判決違法情事，顯與法律規定得為第三審上訴理由之違法情形，不相適合
時，均應認其上訴為違背法律上之程式，予以駁回。本件原判決撤銷第一審不當之科
刑判決，改判仍論處上訴人甲○○、乙○○共同對於有投票權之人行求賄賂而約其投
票權為一定之行使；又甲○○意圖他人受刑事處分，向該管公務員誣告罪刑。係綜核
告發人黃啟晁之指訴，證人陳靜芝、陳振煜之證詞，台灣省政府警政廳刑事警察大隊
鑑驗通知書，台灣台中地方法院檢察署檢察官八十六年度偵字第二四八六四號不起訴
處分書，甲○○刑事告訴狀暨扣案之谷峰高山茶禮盒、現金新台幣（下同）五千元、
洪昭男傳單等證據為論據，認定甲○○自民國八十六年一月三十一日起擔任中國國民
黨台中市黨部南區民眾服務站主任，乙○○則為中國國民黨黨員兼任該服務站義工，
二人於台中市第十三屆市長選舉期間，均為市長候選人洪昭男助選，竟共同萌生為其
賄選之犯意，於同年十一月二十五日十四時三十九分許，攜帶裝有洪昭男文宣之茶葉
禮盒，並裝有五千元現鈔之信封袋一個，前往台中市○區○○街六十七號三樓之一，
拜訪曾在該服務站任職，同時亦有投票權之黃啟晁。黃啟晁遣其妻陳靜芝下樓，告以
乃夫外出不在，甲○○乃出示茶葉禮盒，並授意乙○○取出五千元之信封袋，先後交
付給不知情之陳靜芝，託其轉交黃啟晁，表示此為洪昭男所致贈，一點小意思，請黃
啟晁於該次市長之選舉支持並投票給洪昭男。陳靜芝並無任何回應，待其轉交上開物
品經黃啟晁開啟後，始發現該茶葉禮盒中有洪昭男選舉文宣品、茶葉及五千元現鈔；
黃啟晁因無收受之意思，乃於翌日（二十六日）下午三時許，持上開物品向台灣台中
地方法院檢察署檢察官告發。甲○○得悉黃啟晁告發後，明知黃啟晁所告發之事實並
非捏造，竟另基於意圖使黃啟晁受刑事處分之犯意，於同月二十七日委託不知情之劉
家驥律師撰狀虛構事實稱：「告訴人（即甲○○）……於民國八十六年十一月二十五
日下午，攜帶本黨（即中國國民黨）台中市長候選人洪昭男競選文宣品至被告（指黃
啟晁）家中禮貌性拜訪，請被告幫助散發文宣品。詎被告居心叵測，竟捏造告訴人轉
送現金伍仟元及茶葉禮盒之情節，向檢察官自首，指控告訴人賄選……」等語，並於
次日持向臺灣臺中地方法院檢察署檢察官申告黃啟晁涉犯公職人員選舉罷免法等罪之
事實，已詳其所憑之證據及認定之理由。而以黃啟晁、陳靜芝夫妻就五千元信封袋
究從誰身上取出交付陳靜芝及陳靜芝有無打開信封袋來看﹖供述之細節雖稍有出入，
但對上訴人等賄選基本事實之陳述與真實性無礙，其指證自屬可採。又以測謊鑑定雖
非可資為認定犯罪事實之唯一證據，但仍可作為審判上之參考資料，台灣省政府警政
廳刑事警察大隊鑑定人陳振煜從事測謊工作十年，為中央警察大學教官，其鑑定之能
力不容置疑，告發人夫妻與上訴人等接受測謊結果，前者均無不實之反應，而後者則
呈不實之反應，該項鑑定自足供為本件犯罪事實之佐證。至黃啟晁於八十三年曾製作
「聆聽苦悶的聲音」錄音帶一捲，肯定洪昭男不屑賄選之操守，及台灣台中地方法院
檢察署檢察官、法務部調查局中部地區工作機動組履勘、監控中國國民黨台中市黨部
各區民眾服務站均未發現有賄選之證物，固屬不虛，究尚難執此一端資為上訴人等有
利之證據；上訴人等請求傳訊證人洪昭男、陳大鈞、劉文慶與本案待證事項無必要關
係，自無傳訊傳喚之必要。上訴人等所辯：黃啟晁因參選中國國民黨十五全代表失利
，因而挾怨報復，設詞誣陷上訴人等為洪昭男賄選云云，無非卸責飾詞，委無足採，
亦於理由內逐一指駁。復說明上訴人等對於有投票權之人行求、交付賄賂，而約其投
票權為一定之行使，然黃啟晁並無收受賄賂之意思，上訴人等之行為僅止於行求之階
段，核其所為，係犯公職人員選舉罷免法第九十條之一第一項之投票行賄罪；甲○○
另犯刑法第一百六十九條第一項之誣告罪，上訴人等利用不知情之陳靜芝、劉家驥律
師犯罪，皆為間接正犯等情綦詳。所為論斷，俱有卷內證據資料足憑，從形式上觀察
，原判決並無違背法令之情形存在。查共同正犯乃係在合同意思範圍以內，各自分擔
犯罪行為之一部，互相利用他人之行為，以達其犯罪之目的，故各共同正犯者間，非
僅就其自己實施之行為負責，並應在犯意聯絡之範圍內，對於其他共同正犯所實施之
行為，亦共同負責。甲○○、乙○○分別帶茶葉禮盒及五千元之信封袋相偕前往黃
啟晁住處拜會，請其支持台中市市長候選人洪昭男，顯有賄選之犯意聯絡及行為之分
擔，則在黃啟晁家，究由誰交付茶葉禮盒或現金，甲○○有無授意乙○○交付現金（
證人陳靜芝曾指稱彼二人相互使眼色云云），均無礙於其等賄選之基本事實，自應共
負賄選之責任。又公職人員選舉罷免法第九十條之一第一項之投票行賄罪，乃對於有
投票權之人，行求賄賂，而約其為一定之行使者，即足當之。甲○○、乙○○既交付
上述賄賂及洪昭男文宣資料予陳靜芝請其轉告黃啟晁「支持」洪昭男，已該當於投票
行賄罪之構成要件，原判決事實欄記載：請黃啟晁「支持並投票」給洪昭男，並未軼
出其所認定之基本事實。至上訴人等並未向陳靜芝行求賄選，則上訴人等有無約請陳
靜芝支持洪昭男，自非原審所得審究之範圍。又犯罪之動機固為科刑應審酌之情狀之
一，但究非犯罪構成要件之事實，其事實之記載縱有闕漏，自亦不生判決違背法令之
問題。原判決事實既載上訴人等分別擔任中國國民黨台中市黨部南區民眾服務站主任
及義工，為台中市市長候選人洪昭男助選，理由復說明為求洪昭男勝選，竟以賄賂之
手段，企圖影響選情等情，顯已闡明上訴人等犯罪動機之所在。上訴人等祇要行求賄
賂，約其投票權為一定之行使，其犯罪即已成立，至該賄賂究為何人出資，洪昭男是
否知情﹖均與本案待證事項無關，原判決未予調查，尤不生應於審判期日調查證據未
予調查之違法可言。另扣案之洪昭男文宣品，自屬洪昭男所散佈廣為流傳之物，已非
洪昭男所有，原判決認屬上訴人所有供犯罪所用之物，適用刑法第三十八條第一項第
二款規定諭知沒收，引律並無錯誤。再間接正犯係指行為人不親自實行犯罪之行為，
而利用無責任能力人、無犯罪故意人或他人職務上、業務上之行為，以實施其犯罪行
為者而言。甲○○委任劉家驥律師撰狀誣告黃啟晁觸犯公職人員選舉罷免法之罪，顯
係利用執業律師之劉家驥犯罪，自屬間接正犯，殊無疑義，原判決適用法則亦無不當
。按證據之取捨及證據之證明力如何，均屬事實審法院得自由載量、判斷之職權，苟
其此項裁量、判斷，並不悖乎通常一般之人日常生活經驗之定則或論理法則，又於判
決內論其何以作此判斷之心證理由者，即不得任意指摘其為違法，據為提起第三審
上訴之合法理由。上訴意旨置原判決上開明確論斷於不顧，對原審採證、認事及證據
證明力判斷之審判職權行使，任憑己見，漫指原判決違法，然其所指摘者均為單純事
實上之爭辯，要非適法之第三審上訴理由。是上訴意旨所指摘原判決違法情事，顯與
法律規定得為第三審上訴理由之違法情形，不相適合。揆諸首開說明，其上訴為違背
法律上之程式，應予駁回。
據上論結，應依刑事訴訟法第三百九十五條前段，判決如主文。
中      華      民      國    八十八    年      六      月      三      日
                              最高法院刑事第六庭
                                  審判長法官  紀  俊  乾
                                        法官  楊  商  江
                                        法官  黃  正  興
                                        法官  林  永  茂
                                        法官  王  居  財
      右正本證明與原本無異
                                              書  記  官
中      華      民      國    八十八    年      六      月      八      日
